臺灣高雄地方法院刑事判決　　　　　　　 100年度易字第11號
公　訴　人　臺灣高雄地方法院檢察署檢察官
被　　　告　鍾建成
上列被告因詐欺案件，經檢察官提起公訴（99年度偵字第22286
號、第24130 號），本院判決如下：
    主  文
鍾建成無罪。
    理  由
一、公訴意旨略以：被告鍾建成雖知國內社會上層出不窮之詐騙
    集團或不法份子為掩飾其不法行徑，避免執法人員之追究及
    處罰，經常利用他人之存款帳戶掩人耳目，因此，在客觀上
    可以預見一般取得他人帳戶使用之行徑，常與行財產犯罪有
    密切關連，竟以縱有人持其存款帳戶作為詐騙之犯罪工具，
    亦不違其本意之幫助犯意，先於民國99年6 月2 日下午3 時
    許，以電話聯絡某真實姓名、年籍不詳之詐騙集團成員，在
    電話中告知該名成員，自己所持用之鍾明芳（為被告女兒，
    另經檢察官為不起訴處分確定）名下彰化商業銀行鹽埕分行
    （下稱彰銀鹽埕分行）帳號：00000000000000號帳戶，再於
    翌日即同年月3 日下午1 時許，在高雄火車站，將上開彰銀
    鹽埕分行帳戶之提款卡、密碼，交與該名詐騙集團成員，作
    為詐欺取財之犯罪工具使用。嗣前開詐騙集團成員基於意圖
    為自己不法所有之犯意，先後於：（一）99年6 月3 日夜間
    8 時23分許，去電向被害人趙志偉佯稱其日前網路購物誤設
    定為分期付款云云，要求趙志偉依指示操作自動提款機，致
    趙志偉陷於錯誤，將新臺幣（下同）3 萬1000元之款項，匯
    入上開彰銀鹽埕分行帳戶；（二）99年6 月3 日夜間9 時許
    ，去電向被害人陳奇盛佯稱其日前網路購物誤設為分期付款
    云云，要求陳奇盛依指示操作自動提款機，致陳奇盛陷於錯
    誤，於同日夜間10時40分許，將4 萬2000元之款項，匯入上
    開彰銀鹽埕分行帳戶。嗣趙志偉及陳奇盛察覺有異，乃報警
    處理而循線查知上情，因認被告涉犯刑法第30條第1 項、第
    339 條第1 項之幫助詐欺取財罪嫌。
二、按被告未經審判證明有罪確定前，推定其為無罪；犯罪事實
    ，應依證據認定之，無證據不得認定犯罪事實。又不能證明
    被告犯罪者，應諭知無罪之判決，刑事訴訟法第154 條、第
    301 條第1 項分別定有明文。次按，認定犯罪事實所憑之證
    據，雖不以直接證據為限，間接證據亦包括在內，然而無論
    直接證據或間接證據，其為訴訟上之證明，須於通常一般人
    均不致有所懷疑，而得確信其為真實之程度者，始得據為有
    罪之認定，倘其證明尚未達到此一程度，而有合理之懷疑存
    在時，即難遽採為不利被告之認定，最高法院著有76年臺上
    字第4986號判例可資參照。又依刑事訴訟法第161 條第1 項
    規定，檢察官就被告犯罪事實，應負舉證責任，並指出證明
    之方法。因此，檢察官對於起訴之犯罪事實，應負提出證據
    及說服之實質舉證責任。倘其所提出之證據，不足為被告有
    罪之積極證明，或其指出證明之方法，無從說服法院以形成
    被告有罪之心證，基於無罪推定之原則，自應為被告無罪判
    決之諭知，最高法院亦著有92年臺上字第128 號判例可參。
    末按，刑法上幫助犯之成立，須行為人基於幫助正犯犯罪之
    意思，予正犯以精神上或物質上之助力而參與犯罪構成要件
    以外之行為，以助成正犯犯罪之實施為要件。是行為人之行
    為在外形上，雖可認為幫助，但其對正犯之犯罪，無違法之
    認識，而欠缺幫助犯罪之故意，即難論以幫助犯（最高法院
    著有88年度台上字第5848號判決可資參照）。
三、對於證據能力之判斷
（一）按被告以外之人於審判外之言詞或書面陳述，除法律有規
      定者外，不得作為證據，刑事訴訟法第159 條第1 項定有
      明文。又被告以外之人於審判外之陳述，雖不符前4 條之
      規定，而經當事人於審判程序同意作為證據，法院審酌該
      言詞陳述或書面陳述作成時之情況，認為適當者，亦得為
      證據。當事人、代理人或辯護人於法院調查證據時，知有
      第159 條第1 項不得為證據之情形，而未於言詞辯論終結
      前聲明異議者，視為有前項之同意，刑事訴訟法第159 條
      之5 亦定有明文。本件被害人趙志偉、陳奇盛、證人鍾明
      芳、另案被告林進成於警詢、檢察事務官詢問中之陳述，
      均為被告以外之人於審判外之言詞陳述；卷附警方人員製
      作之通訊監察譯文、偵查報告，則係被告以外之人於審判
      外之書面陳述，而檢察官及被告就上開言詞及書面陳述，
      未於本院審理過程中聲明異議，本院並審酌前開陳述作成
      時之情況正常，所取得過程並無瑕疵，且與本案相關之待
      證事實具有關連性，認適當作為證據，依前開刑事訴訟法
      第159 條之5 之規定，認上開陳述均應具有證據能力。
（二）卷附被害人陳奇盛所提出之自動櫃員機交易明細表、被告
      所提出之報紙廣告資料，均係本案發生過程中所產生之資
      料，係屬物證而非供述證據；而卷附行動電話通聯紀錄、
      被告所持用上開彰銀鹽埕分行帳戶之交易明細，則係相關
      行動電話門號、金融存款帳戶所屬業者之電腦系統，就該
      門號、帳戶所為每次通話、每筆交易之紀錄，亦非屬供述
      證據。是上開證據均不適用傳聞法則，且該等證據與被告
      本件犯行均有相當之關聯性，又非不法取得，自應具有證
      據能力。
四、檢察官認被告涉犯前開罪嫌，無非係以被告之供述、被害人
    趙志偉、陳奇盛之證述、被害人提供之自動櫃員機交易明細
    表、前揭彰銀鹽埕分行帳戶之交易明細為依據。訊據被告固
    不否認有將其持用之前揭彰銀鹽埕分行帳戶之存摺影本、提
    款卡、密碼交付與他人之事實，然堅決否認有何幫助詐欺取
    財犯行，辯稱：案發當時，伊因為要找工作，而於99年5 月
    31日的自由時報上，看到徵求司機的廣告，之後伊就撥打報
    紙上所刊登的0000000000號行動電話去應徵，不久對方來電
    說伊有錄取，並說伊日後工作時，有時會代收公司的貨款，
    而收到的貨款直接存在伊的帳戶，不必每天繳回公司，所以
    需要伊使用的帳戶存摺影本、提款卡及密碼，伊因而先告知
    對方上開彰銀鹽埕分行帳戶的帳號，之後再與對方相約在高
    雄火車站旁，將上開彰銀鹽埕分行帳戶的存摺影本、提款卡
    及密碼，交給1 名年約3 、40歲的成年男子。但過了沒多久
    ，伊在彰銀工作的女兒鍾明錦，就告知伊說上開彰銀鹽埕分
    行帳戶成為警示帳戶，伊此時才發現遭詐騙集團利用，並馬
    上至派出所報案。本件伊是因為應徵工作被騙，才將帳戶交
    給別人，並沒有提供帳戶幫助別人詐騙的意思，而向伊收取
    上開彰銀鹽埕分行帳戶相關資料之成年男子，已經遭警方人
    員查獲，是1 名叫林進成的人，伊並於警方人員的要求下，
    到警局指認該人等語。經查：
（一）被害人趙志偉於99年6 月3 日夜間8 時23分許，在家中接
      獲自稱係拍賣網站人員來電，向其謊稱其先前為網路購物
      時，誤將付款方式設定為分期付款，要求其依指示至自動
      櫃員機操作，以取消分期付款之設定，被害人趙志偉因而
      陷於錯誤，乃於同日夜間10時20分許，依指示至桃園縣八
      德市○○路○ 段135 號之彰銀八德分行操作自動櫃員機，
      而將3 萬1000元款項以無摺存款方式，存至原係被告持用
      之前揭彰銀鹽埕分行帳戶；另被害人陳奇盛於99年6 月3
      日夜間9 時許，接獲他人來電向其佯稱其先前為網路購物
      時，因匯款操作錯誤，將遭連續扣款12期，要求其依指示
      至自動櫃員機操作，以取消連續扣款之設定，被害人陳奇
      盛因而陷於錯誤，遂於同日夜間10時40分許，依指示至臺
      北縣泰山鄉（現改制為新北市泰山區○○○路111 號之彰
      銀泰山分行操作自動櫃員機，而將4 萬2000元款項以無摺
      存款方式，存至前揭彰銀鹽埕分行帳戶等事實，業據被害
      人趙志偉（見警1 卷第5 、6 頁）、陳奇盛（見警2 卷第
      7 、8 頁）於警詢中、證人鍾明芳於警詢及檢察事務官詢
      問中（見警1 卷第1 、2 頁、警2 卷第1 、2 頁、偵2 卷
      第10、11頁）證述明確，並有被害人陳奇盛提出之自動櫃
      員機交易明細表（見警2 卷第19頁）、前開彰銀鹽埕分行
      帳戶之交易明細（見警2 卷第12至18頁）在卷可稽，復為
      被告所不否認，自堪予以認定。
（二）關於被告所使用之前開彰銀鹽埕分行帳戶何以會遭作為詐
      騙工具使用，致使被害人將款項存入該帳戶內乙節，業據
      被告辯述如前，並提出99年5 月31日之自由時報廣告資料
      以佐其說（影本內容見警2 卷第21頁，原本資料見本院2
      卷證物袋），而被告所陳情節，復與另案被告林進成於另
      案警詢（見本院1 卷第25至27頁）、本院審理中（見本院
      2 卷第27至33頁）之證述內容相符，自堪予以採認。至被
      告於警詢中，雖稱其係於99年6 月1 日撥打自由時報廣告
      上所載之0000000000號行動電話為應徵，於同年月2 日接
      獲對方來電表示需有帳戶資料，嗣於同年月3 日將前開彰
      銀鹽埕分行帳戶之 提款卡、密碼交付他人（見警2 卷第5
      頁），然依檢察事務官所調取0000000000號行動電話於99
      年6 月2 日、同年月3 日之通聯紀錄，及被告於警詢筆錄
      年籍資料欄中所自陳使用之0000000000號行動電話於99年
      5 月30日至同年6 月4 日之通聯紀錄顯示，並未見000000
      0000號行動電話與0000000000號行動電話有互為通聯之情
      （見偵1 卷第17至21頁）；且依前開彰銀鹽埕分行帳戶交
      易明細（見警2 卷第18頁）及被告於檢察事務官詢問中之
      陳述（見偵1 卷第14頁），於99年6 月2 日之時，該帳戶
      即有非被告所為之存、提款交易出現，是被告前揭警詢中
      所述內容，要與前揭通聯紀錄、交易明細等證據資料所示
      情狀不相符合。惟依據被告於本院審理中所述，其於案發
      當時，除0000000000號行動電話外，尚有使用0000000000
      號、0000000000號行動電話（見本院2 卷第11、39頁），
      而依上開0000000000號行動電話於99年6 月2 日、同年月
      3 日之通聯紀錄顯示，被告自陳使用之0000000000號行動
      電話，於該2 日期間，確有多次與前開自由時報廣告資料
      上所刊登之0000000000號行動電話進行通聯之情（見偵1
      卷第18至21頁）。且依另案被告林進成於另案警詢及本院
      審理中所述：伊因為看報紙應徵工作，而經1 位自稱經理
      的人要求伊從事外務工作，工作內容是由伊去向應徵司機
      工作的人，收取帳戶等資料後，再委由客運業者將收到的
      資料寄到臺中去。而被告當時也是要應徵司機，由伊於某
      日下午，在高雄火車站旁的1 家飯店，向被告收取了駕駛
      執照影本、帳戶存摺影本、提款卡等物品，並由被告口頭
      告知提款卡密碼後，於當日將收到的上開物品寄過去臺中
      ，復以電話聯絡方式，告知自稱經理的人提款卡密碼。又
      伊與被告見面時，有告知被告會將其資料拿回公司，當時
      被告有問伊公司在何處，但因為伊都是以電話與自稱經理
      的人聯絡，所以伊也不知道，就要被告自己去問自稱經理
      的人等語（見本院1 卷第25至27頁、本院2 卷第27至33頁
      ），益證被告確係因應徵工作之故，方會交付上開彰銀鹽
      埕分行帳戶。此外，經本院調取另案被告林進成及其涉嫌
      參與之詐騙集團遭查獲之卷證資料核閱結果，警方人員於
      案發當時，曾對上開0000000000號行動電話進行通訊監察
      ，而依卷附通訊監察譯文所示，被告於99年6 月1 日當天
      ，有以其持用之0000000000號行動電話，與持用00000000
      00號行動電話之人，聯絡於當日下午3 時許，在車站旁之
      康橋飯店交付帳戶（見本院卷2 卷第76頁背面），足認被
      告交付上開彰銀鹽埕分行帳戶存摺影本、提款卡及密碼與
      另案被告林進成之正確時間，應係於99年6 月1 日下午3
      時許。從而，被告上開警詢中之陳述內容，當係記憶錯誤
      下所為，尚無由以被告該次警詢陳述內容，與前揭通聯紀
      錄、交易明細等證據資料所示情形有所不符，即謂被告辯
      稱係因應徵工作而交付帳戶乙情無從採信。
（三）被告所交付與他人之上開帳戶，嗣經作為詐欺被害人之詐
      騙工具，業如前述，則被告應否論以詐欺取財罪之幫助犯
      ，即應審究被告是否有幫助他人為詐欺取財犯行之主觀犯
      意。關於此節，業據被告執詞辯述如前，公訴意旨雖以被
      告於檢察事務官詢問中自承：伊先前有開過公司，也曾應
      徵很多工作，只有這次應徵工作需要提供提款卡，而本次
      工作內容是應徵送貨司機，每天應該會回到公司很多次，
      所以伊也覺得將貨款匯到帳戶，而不是直接帶回公司的方
      式怪怪的，但因為當時伊只是要應徵工作，沒想那麼多，
      且沒有想到帳戶會被拿去作為犯罪使用，所以沒有加以查
      證等語（見偵1 卷第11至13頁），而認「被告為一成年人
      ，且有應徵工作及自行開設公司之經驗，應知送貨人員收
      取貨款解繳公司之流程，況被告亦自承日後工作時，每日
      應會往返公司多次，如此，必可將款項及執據直接解繳公
      司，實無交付提款卡及密碼之必要，本件交付事實顯與一
      般應徵工作情況不符；又被告當庭供陳對此次應徵工作發
      覺有異，然卻未加查證，亦未確認公司名稱、地址及對方
      身分，即隨意提供上開帳戶之提款卡及密碼供他人使用，
      自能認識對方非法使用金融帳戶之行為」。然查，本件被
      告所持用之上開彰銀鹽埕分行帳戶，係證人鍾明芳申設與
      被告使用，目的係要供被告提領其子女所存入與其花用之
      生活費，此據被告於警詢中陳明在卷（見警1 卷第3 、4
      頁、警2 卷第3 至6 頁），核與證人鍾明芳於警詢及檢察
      事務官詢問中之證述情節相符（見警1 卷第1 、2 頁、警
      2 卷第1 、2 頁、偵2 卷第10、11頁），並有該帳戶之交
      易明細附卷足按（依該交易明細所示，該帳戶自97年3 月
      間起，至99年6 月1 日止，均由被告女兒鍾明錦不定時存
      入數千元款項，且存入之款項，多於不久後旋經人予以提
      領，見警2 卷第12至18頁），堪以認定。準此，足見上開
      彰銀鹽埕分行帳戶，乃被告日常生活中所需使用之重要帳
      戶，而被告於應徵工作或交付該帳戶時，若果預見該帳戶
      可能遭作為犯罪工具使用，其是否仍會願意將之交付？平
      白使自己之日常生活增添不便？實甚有所疑，已徵被告辯
      稱其無幫助詐欺取財之主觀犯意，要難遽認係屬無據。雖
      邇來詐騙案件層出不窮，詐騙集團利用人頭帳戶做為出入
      帳戶，屢經報章雜誌及新聞媒體披露，而政府機關亦一再
      宣導，切勿任意交付金融帳戶存摺、提款卡及密碼等個人
      專屬資料，促請社會大眾注意，固屬實情。惟縱令如此，
      社會上仍有不少人士，遭以經常宣導之行騙手法詐騙得手
      ，且其中亦不乏在社會上有相當地位或受過相當教育之人
      。因此，得否以被告能藉由社會上相關資訊或其生活經驗
      ，瞭解不得任意將帳戶交與他人，即謂被告不可能遭他人
      之說詞所欺騙，進而推認被告所辯無可採信？要非無疑。
      況且，依據本院調取另案被告林進成及其涉嫌參與之詐騙
      集團遭查獲之卷證資料核閱結果，該詐騙集團人員係以在
      報紙刊登應徵司機廣告之方式，而向求職者詐取帳戶使用
      ，且除被告以外，尚有其他多名被害人受騙而交付帳戶，
      此有警方人員因該案而向本院聲請搜索票時所製作之偵查
      報告在卷可稽（見本院2 卷第45至49頁），足見使被告交
      付帳戶之人，於要求他人交付帳戶之時，當有一番容易使
      人受騙、上當之說詞，方會有不僅1 人因此將其帳戶交付
      ，職是，益徵被告所辯應堪採信。此外，依據警方人員對
      上開0000000000號行動電話進行通訊監察之譯文顯示，被
      告於99年6 月1 日下午，將前開彰銀鹽埕分行帳戶之存摺
      影本、提款卡及密碼交與另案被告林進成後，於當日下午
      6 時28分許，尚有以其持用之0000000000號行動電話，與
      0000000000號行動電話之持用人（於下述通聯內容以「A
      」代稱）進行通聯，而渠2 人當時之通聯內容為：「A ：
      鍾仔，我現在要去機房忙，我會關機」、「被告：喔」、
      「A ：以後你上班，公司會給你1 支電話，我這支電話下
      午1 點會開機到差不多這個時間，我就會關機，你有急事
      要聯絡我時，你就跟公司講，公司會跟我講，我晚上會給
      你回電話，不然你隔天再找我就好」、「被告：好」。而
      由上開通聯內容可知，被告於交付前揭帳戶後，與000000
      0000號行動電話持用人之通聯重點，仍係在其應徵工作之
      相關事項，全然未提及前開帳戶之事，由此亦足證被告當
      時所關注者，應確如其上開所辯，僅係在能否順利取得工
      作，而未慮及該帳戶有可能遭作為詐騙工具使用。
（四）末者，刑法上所謂之不確定故意（間接故意），係指行為
      人對於構成犯罪之事實，預見其發生而其發生並不違背其
      本意者而言，刑法第13條第2 項定有明文，然行為人對於
      犯罪事實有所預見時，不當然等同於其主觀上必然有不確
      定故意，蓋依刑法第14條第2 項規定「對於構成犯罪之事
      實，雖預見其能發生而確信其不發生者，以過失論」，顯
      見行為人此時尚有可能係存在所謂「有認識過失」之主觀
      情狀。舉例言之，一般人於飲酒後，將會因飲酒導致自己
      判斷能力、操控能力下降，如於飲酒後有駕駛汽車上路之
      行為，將有極大之可能性發生車禍事故，進而造成他人受
      有傷害或死亡之結果，此為政府機關及諸多媒體所廣為宣
      傳、報導之事項，社會大眾本於一般之認知，當能對於上
      開事項有所知悉。然縱令如此，倘有行為人於飲酒後仍執
      意駕車上路，並因而發生車禍事故，以致造成他人受傷甚
      或死亡，亦難僅以該行為人應能知悉酒後不得駕車而其仍
      執意駕車上路之情狀，即遽謂該行為人有傷害或殺害他人
      之不確定故意，尚須有其他積極事證得以證明該傷害或死
      亡結果之發生，係不違背行為人之本意方足。而就交付帳
      戶、行動電話與他人，嗣該帳戶、行動電話遭他人用以實
      施詐欺犯行之犯罪態樣而言，行為人於交付帳戶、行動電
      話與他人之時，倘非但預見其交付之帳戶、行動電話可能
      遭他人持以作為不法使用，並因交付上開物品而取得不相
      當之財產上利益，固因該行為人能藉此直接獲取財產上利
      益且未期待日後得再將該等物品取回，而足合理推認該行
      為人於交付之時，對於該等物品日後即令遭不法使用乙事
      ，應係不違背其本意，而於主觀上有不確定故意。惟若行
      為人於交付帳戶、行動電話與他人之時，雖對於其交付之
      物品可能遭他人持作不法使用乙事有所認識，然其因其他
      情事，而於交付時認為該遭不法使用之情形不會發生（例
      如出借該等物品與自己好友使用時，雖因報章媒體之報導
      ，而預見不無遭持作不法使用之可能，然因對方係自己好
      友，而認為其係持作正當使用，不至於違背借用目的而作
      為他用），則其主觀上自僅止於刑法上所稱之有認識過失
      ，尚難論認其有不確定故意。而於本案情形，被告所稱上
      開應徵工作、交付帳戶之過程，就從事司法工作而得對詐
      欺集團所使用手法較有瞭解之人之角度觀之，固不免認該
      過程多有疑義，然就一般社會大眾而言，是否確能自該等
      應徵工作、交付帳戶之方式有別一般情形，而於去電應徵
      或交付帳戶之時，隨即發覺係詐騙集團使用之手法，要與
      該人之智識能力、生活經驗、反應優劣及詐騙集團所為說
      詞是否易使人受騙上當等諸多因素有關，並無從僅以政府
      機關多有宣導，即謂一般社會大眾均能迅速察覺其中必有
      不法情事乙節，業如前述，是已難遽認被告於交付上開帳
      戶之時，對於該帳戶日後可能遭不法使用乙事，必然有所
      知悉。況且，所謂不確定故意，尚須被告對於前開帳戶遭
      不法使用乙事之發生，有不違背其本意之情形，亦如前述
      。而被告交付前開帳戶之目的，既係在求取工作機會，若
      其主觀上認為交付帳戶之結果，可能無法如其所願而獲取
      其應徵之工作，反係該帳戶會被作為不法使用，則其於日
      後可能會遭刑事訴追處罰之情形下，是否仍會願意交付上
      開帳戶？實甚有所疑，自難遽謂被告對於其帳戶遭不法使
      用乙事之發生，要有不違背其本意之主觀意念，而與刑法
      上所稱不確定故意之構成要件不符。
五、綜上，檢察官認被告涉嫌前揭犯行所憑之證據，尚未達於通
    常一般之人均不致有所懷疑，而得確信其為真實之程度，依
    刑事訴訟制度「倘有懷疑，即從被告之利益為解釋」、「被
    告應被推定為無罪」之原則，即難據以為被告不利之認定。
    此外，復查無其他積極之證據，足資認定被告確有幫助詐欺
    取財之主觀犯意，自屬不能證明被告犯罪，依首開說明，應
    為被告無罪之諭知。
據上論斷，應依刑事訴訟法第301 條第1 項，判決如主文。
本案經檢察官鄧藤墩到庭執行職務。
中    華    民    國   100    年    2     月    23    日
                  刑事第十七庭  審判長法  官  陳培維
                                      法  官  毛妍懿
                                      法  官  陳君杰
以上正本證明與原本無異。
如不服本判決應於收受送達後10日內向本院提出上訴書狀，並應
敘述具體理由；如未敘述上訴理由者，應於上訴期間屆滿後20日
內向本院補提理由書（均須按他造當事人之人數附繕本）「切勿
逕送上級法院」。
中    華    民    國   100    年    2     月    23    日
                                      書記官  紀龍年